【裁判字號】    96,小上,30
【裁判日期】    970428
【裁判案由】    給付管理費
【裁判全文】
臺灣臺中地方法院民事判決  96年度小上字第30號
上  訴  人  甲○
被上訴人    皇家豪門集合住宅管理委員會
法定代理人  乙○○
訴訟代理人  丙○○
上當事人間請求給付管理費事件，上訴人對於中華民國96年2月
15日本院臺中簡易庭96年度中小字第452號第一審判決提起上訴
，本院判決如下：
    主    文
上訴駁回。
第二審訴訟費用新台幣壹仟伍佰元由上訴人負擔。
    理    由
一、按對於小額程序第一審裁判之上訴或抗告，非以其違背法令
    為理由，不得為之，民事訴訟法第436 條之24第2 項定有明
    文。本件訴訟標的金額為新臺幣（以下同）10萬元以下，原
    審依小額訴訟程序審理。經查，上訴人指摘被上訴人無當事
    人能力、訴訟未經合法代理，原審判決違背法令，而提起本
    件上訴，揆諸前揭規定，其上訴於法自無不合。
二、小額程序之第二審判決，經兩造同意者，得不經言詞辯論為
    之，民事訴訟法第436 條之29第1 款定有明文。本件兩造經
    於民國96年11月1 日準備程序期日當庭同意不經言詞辯論逕
    為判決，爰依上述法條之規定，不經言詞辯論逕為判決，合
    先敘明。
三、被上訴人起訴主張：上訴人為「皇家豪門大樓」之區分所有
    權人，依公寓大廈管理條例第10條第2 項、第21條規定，負
    有按期繳交管理費之義務。詎上訴人自91年1 月份起即未按
    期繳納管理費，每期2 個月，金額為新台幣 (下同)4730 元
    ，迄至93年12月止，共積欠18期管理費，共85,140元。嗣經
    被上訴人多次催討，上訴人僅於94年8 月1 日繳交33,110元
    ，另於93年3 、4 月及5 、6 月繳交共2 期費用9,460 元，
    上訴人尚積欠42,570元未繳，迭經催討，均無效果，為此提
    起本訴求為判決命上訴人給付42,570元。
四、上訴人則以：被上訴人催繳之91年至93年管理費，上訴人並
    非拒繳，祇因當時主任委員及近20人只繳半數，更有私下僅
    繳2 折的，上訴人要求與他人相同繳半數，卻遭拒絕，被上
    訴人主張其有權利要求上訴人繳費，但已經本院93年度訴字
    第807 號民事判決認定無效，被上訴人再行起訴，無非圖謀
    私利、浪費社區及司法資源。況90年以前之被上訴人社區經
    上訴人服務後，相處和樂，住戶均自動及自願繳交費用，根
    本不須訂立規約，但訂規約後之91年至93年間，被上訴人卻
    主張不繳管理費就退信件及禁用電梯，且不公開帳目，2 者
    有天壤之別，被上訴人既要求上訴人須繳納上開管理費，即
    有提示繳費依據之義務，否則道理何在？故被上訴人之訴顯
    無理由等語資為抗辯。
五、本件訴訟標的金額為10萬元以下，原審乃依小額訴訟程序審
    理，並判決上訴人應給付被上訴人42,570元，及自起訴狀繕
    本送達翌日即95年12月13日起至清償日止，按年息百分之5
    計算之利息，並依職權宣告假執行。上訴人上訴意旨略以：
  (一)上訴人於原審言詞辯論時曾對95年12月22日改選會議記錄之
    真正提出爭執，而認其不為真正，惟原審竟遽而認定被上訴
    人所提出之會紀錄為真正，而認被上訴人法定代理人承受訴
    訟核無不合，顯有違民事訴訟法第357 條論理法則、證據法
    則。再者，除會議記錄外，就改選會議本身而言，被上訴人
    之法律地位、決議進行訴訟之能力、推舉法定代理人等法律
    地位是否成立，端視改選會議是否合法。原審認毋庸審查改
    選會議合法與否而進行判決，亦即未審查當事人能力、法定
    代理人合法地位而行實體訴訟、進行判決，顯有違背民事訴
    訟法第49條、第469 條第4 款之違背法令情事。況上開95年
    12月22日之區分所有權人會議決議業經本院96年度訴字第75
    4 號判決不成立在案。
  (二)依公寓大廈管理條例第29條第2 項之規定可知，管理委員會
    由規約之管理委員人數所組成，之後再由管理委員會推舉1
    人為主任委員。而依住戶規約第15條第1 項規定管理委員會
    之組成及成立要件為：應有主任委員1 名、事務委員1 名、
    財務委員1 名及委員6 名共計9 人。是以，原審認6 人即可
    組成管理委員會，並選舉主任委員，顯有違背上開公寓大廈
    管理條例規定之違背法令。
  (三)上訴人於原審對被上訴人所提出之欠繳管理費明細表及93年
    12月10日住戶規約均已早有主張和聲明不存在之爭執和不認
    其真正之陳述，惟原審卻以上訴人認其真正不爭執為認定。
    原審即有認定事實不憑證據，其顯有違反論理法則、證據法
    則之判決違背法令。再者，原審未依民事訴訟法第199 條規
    定，闡明、曉諭兩造就欠繳管理費明細表及93年12月10日住
    戶規約真正存否之待證事實為適當完全之言詞辯論，即認其
    為真正而為判決基礎，是原審實有違民事訴訟法第199 條之
    違背法令。況本院96年度訴字第754 號案件審理中，被上訴
    人業已自認93年12月10日區分所有權人會議係流會，該日並
    無區分所有權人會議決議訂定住戶規約，住戶規約係95年12
    月12日區分所有權人會議通過。
  (四)縱若93年12月10日之住戶規約業已成立，惟住戶規約第41條
    之規定中並無93年12月10日「以前」2 字之記載，亦無溯及
    生效起始時日之溯及內容，原審僅依臆測即逕而推定該條文
    為溯及既往條款，實有違證據法則及經驗法則。且該規約成
    立後之94、95年間，亦未有被上訴人所稱溯及既往條款之實
    施，原審認有溯及既往條款顯與客觀事實不符，是原審顯有
    違背論理法則之違背法令。況承上所述，93年12月10日區分
    所有權人會議係流會，該日並未訂定住戶規約，是以，被上
    訴人以偽造之住戶規約為起訴之依據，顯無法律上理由，應
    予駁回；原審卻為上訴人即原審被告敗訴判決並宣告假執行
    ，造成上訴人權益損害，為此提起本件上訴云云。並聲明：
    1.原判決廢棄；2.被上訴人在第一審之訴駁回。被上訴人則
      為駁回上訴之聲明。
六、關於上訴人上訴理由(一)、(二)部分，認為被上訴人欠缺當事人
    能力要件，及未由有合法取得法定代理權人為訴訟行為等情
    。查：
  (一)按「管理委員會有當事人能力」，公寓大廈管理條例第35條
    第1 項定有明文。被上訴人係依公寓大廈管理條例所合法成
    立之管理委員會，自已具有當事人能力。至被上訴人社區該
    管理委員組織成立後，上訴人於本件主張該管理委員會之管
    理委員改選後，其組成違反住戶規約第15條第1 項規定，所
    推舉之主任委員乙○○不具有被上訴人管理委員會法定代理
    人之資格云云，應僅生該主任委員是否具合法代理原合法成
    立之管理委員會之問題，要不影響原已合法成立之管理委員
    會之當事人能力，是上訴人辯稱被上訴人並無當事人能力云
    云，即無足採。
  (二)次按於能力、法定代理權或為訴訟所必要之允許有欠缺之人
    所為之訴訟行為，經取得能力之本人、取得法定代理權或允
    許之人、法定代理人或有允許權人之承認，溯及於行為時發
    生效力，民事訴訟法第48條定有明文。經查，被上訴人以陳
    麗玲為法定代理人於95年12月4 日提起本件訴訟後，於95年
    12月22日召開區分所有權人會議，改選96年度管理委員，經
    新成立之管理委員會選任乙○○為主任委員，嗣後由乙○○
    以被上訴人法定代理人之地位具狀聲明承受訴訟，並代理被
    上訴人進行訴訟行為，而上訴人以：95年12月8 日召集開95
    年第一次區分所有權人會議，因與會人數不足，於同年月22
    日就同一議案重新召開第二次會議，其經會議決議選出96年
    度管理委員。惟會議主席並未於會議記錄上簽名，被上訴人
    復未將會議紀錄於上開第二次會議召開後，送達為區分所有
    權人之上訴人，致上訴人表達反對意見之權利遭受侵害，會
    議決議亦未依公寓大廈管理條例第32條第2 項、第34條第1
    項規定時間內為公告、送達等，依民法第73條前段規定，該
    決議無效等為由，另案提起確認皇家豪門集合住宅公寓大廈
    95年12月22日區分所有權人會議決議無效或應撤銷之訴，業
    經臺灣高等法院臺中分院以96年度上字第297 號判決認為上
    訴人主張被上訴人95年區分所有權人會議有召集程序違法、
    第2 次會議記錄未經主席簽名、送達、公告致決議不能視為
    成立云云，為不足採，故將上訴人之訴予以駁回確定在案。
    而依該次區分所有權人會議選任之管理委員共有9 人，上訴
    人固抗辯其中訴外人林碧寧、賴麗美、林明洲等3 位管理委
    員非為區分所有權人而擔任管理委員，則該管理委員會之組
    成違反住戶規約第15條第1 項規定，所推舉之主任委員乙○
    ○不具有被上訴人管理委員會法定代理人之資格云云，惟按
    管理委員會依公寓大廈管理條例第3 條第9 款規定，係指為
    執行區分所有權人會議決議事項及公寓大廈管理維護工作，
    由區分所有權人選任住戶為管理委員所設之組織，準此，可
    知管理委員會之決議與管理委員會主任委員之選任，乃屬二
    事；而依卷附皇家豪門社區住戶規約第17條所定主任委員之
    資格選任：「主任委員由管理委員互選之…」，並未規定須
    經全部管理委員同意，則乙○○既係由前開區分所有權人會
    議決議選任之管理委員，已具備選任為主任委員之資格，且
    其亦經由管理委員選出，自已具有被上訴人管理委員會法定
    代理人之資格，是由其代理被上訴人為本件訴訟行為，其法
    定代理權並無欠缺。
  (三)綜上，被上訴人具有當事人能力，另其法定代理權亦無欠缺
    ，上訴人主張原審有前開各項違背法令事由，均無理由。
七、按所謂證據法則，係指法院調查證據認定事實所遵守之法則
    ，如舉證責任分配錯誤、認定事實不憑證據或重要證據漏未
    斟酌等，均屬違背證據法則之違背法令；所謂論理法則，係
    指立法意旨或法規社會機能就法律事實所為價值判斷之法則
    ；經驗法則，係指由社會生活累積的經驗歸納所得之法則，
    日常生活所得之通常經驗及基於專門知識所得之特別經驗均
    屬之。而小額訴訟程序，經兩造同意或調查證據所需時間、
    費用與當事人之請求顯不相當者，法院得不調查證據，而審
    酌一切情況，認定事實，為公平之裁判，此觀諸民事訴訟法
    第436 條之14規定自明。此乃因小額訴訟程序，牽涉訴訟標
    的金額較小，為免一味追求發現真實，而枉顧當事人之程序
    利益，故立法者將小額訴訟程序加以非訟化之故。次按民事
    訴訟法第199 條第1 項、第2 項係規定：「審判長應注意令
    當事人就訴訟關係之事實及法律為適當完全之辯論。審判長
    應向當事人發問或曉諭，令其為事實上及法律上陳述、聲明
    證據或為其他必要之聲明及陳述；其所聲明或陳述有不明瞭
    或不完足者，應令其敘明或補充之。」，明示闡明權行使之
    範圍在於使訴訟關係之事實及法律陳述明瞭、完足，俾當事
    人得就訴訟關係為完全之辯論，即審判長之闡明義務或闡明
    權之行使，應限於辯論主義之範疇，不得任加逾越（最高法
    院71 年 台上第2808號判例參照）。查被上訴人於原審提出
    住戶規約及欠繳管理費明細表為證，上訴人於言詞辯論期日
    已就上開規約之內容、欠繳管理費之金額及被上訴人請求管
    理費之依據為辯論，原審據以認定事實，洵無不合。而原審
    判決認依上開住戶規約第41條但書規定乃授權管理委員會必
    須追繳先前積欠管理費未繳清者，上訴人應依公寓大廈管理
    條例10 條 及住戶規約第20條、41條但書之規定，繳交91年
    至93年間積欠之管理費42,570元等情，經核亦無明顯悖理之
    處。上訴意旨指摘原審判決採擇上開證據認定事實違背法令
    ，並任意主張原審有違背闡明義務情事，基此所為判決，係
    屬違背法令云云，洵不足採。
八、至上訴人主張皇家豪門集合住宅社區所訂立之規約並非93年
    12月10日製訂，而係同年月12日所訂，故無由請求給付管理
    費等部分之陳述，係新的防禦方法之提出，依民事訴訟法第
    436 之28條「當事人於第二審程序不得提出新攻擊或防禦方
    法。但因原法院違背法令致未能提出者，不在此限。」之規
    定，因原審並無違背法令致其未能提出該攻擊防禦方法情形
    ，故其此上訴理由核屬新攻擊防禦方法之提出，與上揭法條
    前段規定有違，自不應准許。
九、綜上所述，原審判決並無上訴人所指違背法令情事，上訴人
    提起本件上訴，指摘原判決不當，求予廢棄改判，為無理由
    ，應予駁回其上訴。
十、訴訟費用之負擔：本件上訴裁判費為1,500 元，應由上訴人
    負擔，爰確定如主文第二項所載。
十一、據上論結，本件上訴為無理由，依民事訴訟法第436 條之
      29第1 款、第436 條之32第2 項、第449 條第1 項、第78
      條、第436 條之32第1 項、第436 條之19，判決如主文。
中    華    民    國    97    年    4     月    28    日
                  民事第四庭      審判長法  官  王  銘
                                        法  官  呂麗玉
                                        法  官  郭佳瑛
正本係照原本作成
不得上訴
中    華    民    國    97    年    4     月    28    日
                                        書記官


司法院資訊處製作；財團法人民間司法改革基金會備份。
